臺灣高雄地方法院民事判決　　　　　　　　　　　　　九十一年度小上字第一八號
　　上　訴　人　丙○○
　　法定代理人　甲○○
　　訴訟代理人　乙○○
右當事人間請求給付租金等事件，上訴人對於中華民國九十年十二月二十日本院高雄
簡易庭九十年度雄小字第二四四三號第一審判決提起上訴，本院判決如左：
    主  　　文
原判決關於命上訴人給付超過新台幣伍萬柒仟壹佰貳拾元及其利息部分，暨該部分假
執行之宣告，併訴訟費用之裁判，均廢棄。
右廢棄部分，被上訴人在第一審之訴及假執行之聲請均駁回。
其餘上訴駁回。
第一、二審訴訟費用由被上訴人負擔新台幣壹仟貳佰壹拾捌元，餘新台幣壹仟捌佰貳
拾陸元由上訴人負擔。
    事實及理由
甲、程序方面：
一、按對於小額訴訟程序之第一審判決上訴，非以其違背法令為理由，不得為之。又
    當事人於第二審程序不得提出新攻擊、防禦方法。但因原法院違背法令至未能提
    出者，不在此限，民事訴訟法第四百三十六條之二十四第二項、第四百三十六條
    之二十八定有明文。
二、本件上訴人主張：伊於原審均未接獲開庭通知，詎原審即逕予判決等語。按送達
    ，由法院書記官交執達員或郵政機關行之，由郵政機關行送達者，以郵差為送達
    人；又不能於應受送達人之住、居所、事務所、營業所或其他會晤處所對應受送
    達人或其同居人、受僱人為送達者，得將文書寄存送達地之自治或警察機關，並
    作送達通知書，黏貼於應受送達人住、居所、事務所或營業所門首，以為送達，
    為民事訴訟法第一百二十四條、第一百三十八條所明定。又寄存送達，除須將應
    送達之文書寄存送達地之自治或警察機關外，並須製作送達通知書，記明寄存文
    書之處所，黏貼於應受送達人住居所、事務所或營業所門首，俾應受送達人知悉
    寄存之事實，前往領取，二者缺一均不能謂為合法之送達（最高法院六十四年台
    抗字四八一號判例參照）。申言之，若上述二項程序均已踐行，則毋庸待應受送
    達人實際受領，於踐行該二項程序完畢之時，即生合法送達效力。經查，原審於
    民國九十年十一月十三日進行首次調解程序，因被上訴人於起訴狀所載地址非上
    訴人現在住居所，致未能合法送達，經原審法官諭令被上訴人補正，被上訴人補
    正上訴人戶籍謄本後，原審法官訂於同年十二月六日再次進行調解，原審書記官
    乃依上訴人戶籍地址通知上訴人，經郵政機關依址送達，因未會晤上訴人或其同
    居人、受僱人，而將該通知書寄存於高雄市政府警察局鼓山分局鼓山路派出所，
    此有該送達證書附卷可按，而核閱該送證書註記有「並作送達通知書，粘貼於應
    受送達人門首，以為送達」等文字，足認送達人已踐行寄存送達所需之二項程序
    ，是依上述說明，已生合法送達之效力，從而，上訴人既受合法通知，未於該次
    調解程序到庭，原審法官依被上訴人之聲請，命即為訴訟之辯論，並依職權由其
    一造辯論而為判決，並無違誤，準此，上訴人以其未受合法送達、原審遽為判決
    云云為由提起上訴，顯無理由。
三、又本件上訴人主張：伊未與被上訴人訂立租約，系爭土地（詳如后敘）係伊母蔡
    秋鸞所租，原審判決認事用法有誤等語。經查，被上訴人起訴稱：上訴人自八十
    一年一月一日起向被上訴人承租系爭土地... 自八十二年七月一日起即未繳納租
    金，又自八十六年一月一日起無權占用系爭土地等語，並提出國有基地租賃契約
    根為證，惟核閱上開契約存根，承租人係蔡秋鸞，非上訴人，又遍閱原審卷宗，
    均無上訴人無權占用系爭土地之事證，原審遽為被上訴人勝訴之判決，認定事實
    未依證據，為違背法令，上訴人以此為由提起上訴，核無不合，依首述法條，並
    可提出新事實、新證據，本院得審酌之。
乙、實體方面：
一、被上訴人起訴主張：上訴人自八十一年一月一日起至八十五年十二月三十一日止
    ，向被上訴人機關承租坐落高雄市○○區○○段四小段七之一五地號國有土地，
    面積二十五平方公尺（以下簡稱系爭土地），雙方約定租金每月新台幣（以下同
    ）四百零八元，每六個月為一期，由上訴人於每年六月、十二月底前就各期租金
    總額，自動向被上訴人繳納，詎上訴人自八十二年七月一日起即未繳納租金，截
    至八十五年十二月三十一日止，積欠租金及逾期違約金共計五萬七千一百二十元
    ；又上訴人於租期屆滿後，仍繼續占用國有土地，可獲得相當於租金之利益，其
    無權占用面積為二十五平方公尺，依年息百分之五計算，相當於租金之利得為四
    萬一千零三十元及法定遲延利息。
    嗣補充陳述：
    上訴人之被繼承人蔡秋鸞前向被上訴人承租系爭土地，約定租期如上述，八十二
    年十一月十二日原承租人亡故，依民法第一一三八條、第一一四七條、第一一四
    八條及同法第一一五三條之規定，上訴人自被繼承人死亡時承受被繼承人財產上
    之一切權利義務，對於被繼承人之債務負連帶責任，自應給付延欠之租金及逾期
    違約金。又上訴人於八十九年六月曾寫申請書請求被上訴人減免租金。
    為此，依民法第二百七十三條、第四百三十九條規定及不當得利法則，請求判決
    ：(1)上訴人應給付被上訴人五萬七千一百二十元，上訴人應給付被上訴人使用補
    償金四萬一千零三十元，及自本起訴狀繕本送達之翌日起至清償日止，按年息百
    分之五計算之利息(2)訴訟費用由上訴人負擔(3)被上訴人願供擔保請准宣告假執行
    。
二、被上訴人則以：系爭土地非伊所承租，係伊母所租，伊母於八十一年十一月十二
    日過世，母親過世後，系爭土地上之房屋由伊父居住，惟八十五年十二月後，伊
    父就搬到養老院，該屋即無人居住，又伊並無拋棄繼承等語置辯，並請求判決：
    (1)原判決廢棄，被上訴人在第一審之訴駁回(2)第一、二審訴訟費用由被上訴人負
    擔。
三、兩造不爭之事實
（一）上訴人之母蔡秋鸞與被上訴人簽立基地租賃契約，租期自八十一年一月一日起
      至八十五年十二月三十一日止。
（二）上開租約自八十二年七月一日起即未繳納租金。
（三）系爭基地面積為二十五平方公尺。
四、本件所應審究者，在於：（一）兩造有無租賃關係存在？（二）系爭土地是否為
    上訴人無權占用？
（一）兩造有無租賃關係存在？
      被上訴人主張兩造就系爭土地訂有租賃契約乙節，固據提出國有基地租賃契約
      存根為證，惟上訴人否認，辯稱：上開租約係伊母與被上訴人簽立，茲核閱上
      開租賃契約存根，其內所載承租人係上訴人之母蔡秋鸞，非上訴人，是足認上
      訴人前揭所辯，尚屬可採。惟按繼承，因被繼承人死亡而開始；繼承人自繼承
      開始時，除本法另有規定外，承受被繼承人財產上之一切權利義務；又繼承得
      拋棄其繼承權，民法第一千一百四十七條、第一千一百四十八條前段、第一千
      一百七十四條第一項分別定有明文；又承租人死亡時，租賃契約雖定有期限，
      其繼承人仍得終止契約，亦為民法第四百五十二條所明定，申言之，苟繼承人
      未終止契約，則原承租人與出租人間之權利義務，即由繼承人承受之。查上訴
      人之母蔡秋鸞於八十一年十二月三日死亡（兩造均誤為八十一年十一月十二日
      ），此有除戶戶籍謄本在卷可按，而上訴人自承未拋棄繼承，又未終止上開租
      約，依上述說明，即自八十一年十二月三日起承受蔡秋鷥與被上訴人間之權利
      義務，是以，足認兩造就系爭土地自八十一年十二月三日起至八十五年十二月
      三十一日止，有租賃關係存在。
（二）系爭土地是否為上訴人無權占用？
      被上訴人主張上開租約期滿後，上訴人仍繼續占用之事實，為上訴人所否認，
      並稱：母親過世後，系爭土地上之房屋由伊父住用，八十五年十二月後，伊父
      即遷往養老院，該屋即無人住居等語，而被上訴人雖稱：上訴人曾於八十九年
      六月十三日申請減免租金云云，惟縱認非虛，亦無足證明上訴人有占用系爭土
      地之事實，此外，被上訴人又未舉證證明八十六年一月一日起至九十年八月三
      十一日止上訴人有占用系爭土地，是其前揭主張，自不足採。
五、按稱租賃者，謂當事人約定，一方以物租與他方使用、收益，他方支付租金之契
    約，民法第四百二十一條第一項定有明文；又上開租約第三條、第四條分別約定
    「租金每月新台幣肆佰零捌元，以六月為一期，由承租人於每年六、十二月月底
    前就各該期租金之總額自動向出租機關繳納... 前項租金因公告地價或租率調整
    時，承租人應照調整之租金額自調整之月份起繳付」「承租人逾期繳納租金時，
    依左列標準加收違約金：（一）逾期繳納未滿一月者，照欠額加收百分之二（二
    ）逾期繳納在一個月以上者，每逾一個月，照欠額加收百分之五，最高以欠額之
    一倍為限」；又國有出租基地，自八十二年七月一日起，依照土地申報地價年息
    百分之五計收租金，亦有行政院八十二年四月二十三日臺八十二財字第一一一五
    三號函可按，又公有土地依各該宗土地之公告地價為申報地價，為平均地權條例
    施行細則第二十一條所明定。乃依前述，兩造自八十一年十二月三日起至八十五
    年十二月三十一日止有租賃關係存在，而上開租賃契約自八十二年七月一日起即
    未繳納租金，為兩造所不爭，又系爭土地於上述期間之公告地價均為六千五百三
    十元，此有地價謄本可按，依此計算，上訴人每月應繳租金為六百八十元（即6,
    530x25x5%/12=680元以下四捨五入）。而上開時段共計有四十二個月，合計上訴
    人應繳之租金即為二萬八千五百六十元。又上開租金迄今皆未繳納，逾期至少五
    年餘，早已超逾一月，則被上訴人依上開租約第四條，加收租金一倍之違約金，
    並無不合，是上訴人應繳納之逾期違約金亦為二萬八千五百六十元。總計上訴人
    應給付被上訴人五萬七千一百二十元。從而，被上訴人請求上訴人給付五萬七千
    一百二十元，洵屬有據，原審為其敗訴之判決，並無違誤，上訴人就此部分所為
    之上訴，為無理由，應駁回其上訴。又上訴人未無權占用系爭土地，被上訴人請
    求相當於租金之不當利得，即非有據，應予駁回。原審准許被上訴人該部分請求
    ，自有未洽，上訴人就此部分指摘原判決不當，求予廢棄改判，為有理由，爰由
    本院連同假執行宣告予以廢棄，並改判如主文第二項所示。
六、末按，於小額訴訟之上訴程序，法院為訴訟費用之裁判時，應確定其費用額，民
    事訴訟法第四百三十六條之十九第一項、第四百三十六條之三十二第一項規定甚
    明。本件第一、第二審訴訟費用依兩造勝負比例認應由被上訴人負擔十分之四，
    餘由上訴人負擔，又本件第一審裁判費用為一千二百六十六元，第二審裁判費用
    為一千七百七十八元，合計為三千零四十四元，是應由被上訴人負擔一千二百一
    十八元（元以下四捨五入），餘一千八百二十六元由上訴人負擔。
七、據上論結，本件上訴為一部有理由，一部無理由，依民事訴訟法第四百三十六條
    之一第三項、第四百四十九條第一項、第四百五十條、第七十九條但書，判決如
    主文。
中　　　華　　　民　　　國　　九十一　　年　　四　　月　　二十四　　　　日
　　　                          臺灣高雄地方法院民事第二庭
~B審判長法　官　　 吳進寶
~B法　　　　官　　 陳建中
~B法　　　　官　　 甯　馨
右為正本係照原本作成。
本判決不得上訴。
中　　　華　　　民　　　國　　九十一　　年　　四　　月　　二十四　　　　日
~B法院書記官       林麗文
